【裁判字號】    92,台上,6601
【裁判日期】    921127
【裁判案由】    強盜而故意殺人等罪
【裁判全文】
最高法院刑事判決                              九十二年度台上字第六六０一號
    上  訴  人  甲○○
右上訴人因強盜而故意殺人等罪案件，不服台灣高等法院中華民國九十二年八月四日
第二審判決（九十二年度上重訴字第一０號，起訴案號：台灣板橋地方法院檢察署九
十一年度偵字第一一二七六、一八八五五號），提起上訴，本院判決如左：
    主  文
原判決關於強盜而故意殺人部分撤銷，發回台灣高等法院。
其他上訴駁回。
    理  由
一、發回部分：
本件原判決認定上訴人甲○○係台北縣五股鄉○○路二號宣鑫特殊鋼鐵有限公司（下
稱宣鑫公司）之離職員工，意圖為自己不法之所有，於民國九十一年六月二十日凌晨
一、二時許，攜帶客觀上可供兇器使用、長約十五公分之單刃鏢刀（含刀套一個，非
屬管制刀械）、長約一尺半之西瓜刀（以報紙作為封套包裹）、手電筒（具有電擊棒
功能）各一支，及其所有之手套一雙，前往宣鑫公司，自辦公室後方鐵架攀上廁所氣
窗，卸下窗戶，踰越安全設備，進入夜間無人居住之宣鑫公司辦公室內，竊取該公司
負責人李義興置於水族箱下方抽屜內之香煙七條又五包及紅色塑膠袋一只，並在公司
職員林雅玲之辦公桌抽屜內竊取無敵語言翻譯機、ＣＤ隨身聽各一台，及其他辦公桌
抽屜內竊得零錢一袋，得手後，將之放在紅色塑膠袋內，暫置於辦公室後方走廊之樓
梯間。同日上午七時十分許，上訴人窺見李義興進入辦公室，未及離開現場，乃由竊
盜犯意升高為強盜犯意，暗中穿上雨衣，將鏢刀及手電筒放在雨衣口袋內，西瓜刀插
在腰間皮帶環上，迅速走至客廳將大門反鎖後，欲強取李義興之財物，李義興不從，
欲上前扭打。上訴人即萌殺人之犯意，持茶几上之大理石製菸灰缸打擊李義興之頭部
等處，復取出鏢刀揮割、猛刺其身體，致李義興左胸部因穿刺傷穿刺左肺再進入縱隔
腔及心包囊，穿刺右心室前壁，致右心室壁傷口長一點五公分，形成創徑長七公分，
心包積血一五０毫升；右胸部因穿刺傷穿進入縱隔腔，劃傷右心耳表面（未切穿右心
耳外壁）；右腋下傷口刺入胸腔，形成右側胸腔積血四００毫升，導致心臟造成心包
填塞現象之傷害，而不能抗拒。上訴人即走至李義興辦公桌內強取其皮夾及汽車鑰匙
，並強行將傷重之李義興帶至辦公室後側走廊之廁所藏匿，再將皮夾及汽車鑰匙放入
紅色塑膠袋內，預備帶走；又脫下自己所穿沾滿血跡之雨衣，欲至辦公室內清理現場
。適宣鑫公司廠長李友仁於同日上午七時三十分許抵達辦公室，上訴人為謀脫身，復
萌恐嚇之犯意，持西瓜刀橫於胸前，以加害生命、身體之事恐嚇李友仁，逼其退至辦
公桌旁，致生危害於安全（恐嚇危害安全部分，已判刑確定）。斯時，李義興打開辦
公室後側走道通辦公室內之窗戶，喊叫「友仁」、「友仁」，旋負傷迅速由辦公室大
門逃離現場，但因失血過多，倒臥於辦公室門口之小貨車前，李友仁亦乘機逃離求救
。上訴人見事機敗露，乃持西瓜刀逃逸。李義興終因失血過多，於送醫途中休克死亡
等情。因而撤銷第一審關於加重竊盜、加重強盜及殺人部分之判決，改判論處上訴人
強盜而故意殺人罪刑。固非無見。
惟查：(一)強盜與竊盜，僅係取得財物之手段不同，但就其意圖為自己或他人不法之所
有，以非法方法取得他人財物之點，則無差異。倘意在行竊，而著手實施竊取行為之
際，為人發覺，即起意行強，其圖為不法所有取得他人財物之犯意，仍相一貫，僅於
中途變更竊取手段為強取，先前之竊盜行為應屬強盜行為之一部，自僅成立強盜罪。
如竊盜既遂後，為人發覺，又起意強盜，因其竊盜行為已經終了，則後來之強盜部分
顯係基於另一犯意而實施之行為，應依竊盜罪及強盜罪分論併罰。原判決認定上訴人
攜帶兇器，踰越安全設備，侵入宣鑫公司竊取李義興所有之香菸等財物，得手後，將
之裝在紅色塑膠袋內，再暫置於辦公室後方走廊之樓梯間。嗣李義興抵辦公室時，上
訴人因未及離開現場，乃起意強盜，並基於殺人犯意，持刀刺殺李義興，致不能抗拒
，而強取其皮夾及汽車鑰匙等情。如果無訛，上訴人原來之竊盜行為已經既遂，迨李
義興抵辦公室，因未及逃離，始再起意強盜殺人，其犯意似不相同，行為亦屬互殊，
能否逕認上訴人「由竊盜犯意升高為強盜犯意」，恝置加重竊盜罪於不論？饒有再事
探求之餘地。(二)沒收之物，須於犯罪事實中為具體之記載，始為合法，否則，諭知沒
收即難謂有事實之根據。原判決依刑法第三十八條第一項第二款之規定，諭知扣案之
手套一雙沒收，但對於該扣案之手套如何供上訴人犯罪所用，則未於事實內明白認定
，自不足為適用法律之基礎。上訴意旨指摘原判決關於強盜而故意殺人部分違背法令
，尚非全無理由，應認此部分之原判決有撤銷發回更審之原因。
二、駁回部分：
查刑事訴訟法第三百七十六條所列各罪之案件，經第二審判決者，不得上訴於第三審
法院，法有明文。原判決關於上訴人強制罪（上訴人逃離辦公室後，在宣鑫公司大門
口強騎郭建榮之機車逃離現場）部分，係依刑法第三百零四條第一項論處罪刑，該罪
最重本刑為三年以下有期徒刑，屬刑事訴訟法第三百七十六條第一款所列之案件，既
經第二審判決，自不得上訴於第三審法院。乃上訴人就此部分提起上訴，顯為法所不
許，應予駁回。
據上論結，應依刑事訴訟法第三百九十七條、第四百零一條、第三百九十五條前段，
判決如主文。
中      華      民      國    九十二    年     十一     月    二十七    日
                              最高法院刑事第四庭
                                  審判長法官  紀  俊  乾
                                        法官  黃  正  興
                                        法官  劉  介  民
                                        法官  陳  東  誥
                                        法官  魏  新  和
      右正本證明與原本無異
                                              書  記  官
中      華      民      國    九十二    年     十二     月      一      日
                                                                        Ｌ


司法院資訊處製作；財團法人民間司法改革基金會備份。
